臺灣新竹地方法院民事小額判決
111年度竹北小字第300號
原      告  林合湧  

            林合盛  
            林合進  
            林合庚  

            林合鴻  
            林保全  

            林保享  
            林邦雄  
            林合宣  
            陳菊梅  
            林瑞華  
            林明政  
            林妍君  
            林新潔  
            林合煥  

            林合城  
            林保武  

            林光雄  
            林滿堂  
兼  共  同
訴訟代理人  林保仁  
被      告  林保民  
            林錦清  
            林保統  
            林光華  

上列當事人間請求返還不當得利事件，本院於民國111年7月22日
辯論終結，判決如下：
　　主　　　文
被告應分別給付原告如附表四「被告及應給付金額」欄所示之金
額。
原告其餘之訴駁回。
訴訟費用新臺幣壹仟元，由被告林保民負擔新臺幣貳佰伍拾捌元
，被告林錦清負擔新臺幣貳佰貳拾壹元，被告林保統負擔新臺幣
參拾陸元，被告林光華負擔新臺幣貳佰貳拾壹元，餘由原告負擔
。
本判決第一項得假執行。
　　事實及理由
壹、程序方面：
一、按原告於判決確定前，得撤回訴之全部或一部，但被告已為
    本案之言詞辯論者，應得其同意，民事訴訟法第262條第1項
    定有明文。次按不變更訴訟標的，而補充或更正事實上或法
    律上之陳述者，非為訴之變更或追加，民事訴訟法第256條
    定有明文。經查：
  ㈠本件原告起訴時，其訴之聲明原以（見本院卷第13頁）：
　⒈被告林保民應給付原告林保仁等人新臺幣（下同）16,250元
    ，及自起訴狀繕本送達翌日起，按年息百分之5計算之利息
    。
　⒉被告林錦清應給付原告林保仁等人13,541元，及自起訴狀繕
    本送達翌日起，按年息百分之5計算之利息。
　⒊被告林保統應給付原告林保仁等人1,935元，及自起訴狀繕本
    送達翌日起，按年息百分之5計算之利息。
　⒋被告林光華應給付原告林保仁等人13,541元，及自起訴狀繕
    本送達翌日起，按年息百分之5計算之利息。
　⒌訴訟費用由被告負擔。
　⒍願供擔保，請准宣告假執行。
　㈡嗣於民國111年3月25日具狀更正訴之聲明為（見本院卷第153
    至159頁）：
　⒈被告林保民應給付原告林保仁677元；被告林錦清應給付原告
    林保仁564元；被告林保統應給付原告林保仁81元；被告林
    光華應給付原告林保仁564元。
　⒉被告林保民應給付原告林合湧169元；被告林錦清應給付原告
    林合湧141元；被告林保統應給付原告林合湧20元；被告林
    光華應給付原告林合湧141元。
　⒊被告林保民應給付原告林合盛169元；被告林錦清應給付原告
    林合盛141元；被告林保統應給付原告林合盛20元；被告林
    光華應給付原告林合盛141元。
　⒋被告林保民應給付原告林合進169元；被告林錦清應給付原告
    林合進141元；被告林保統應給付原告林合進20元；被告林
    光華應給付原告林合進141元。
　⒌被告林保民應給付原告林合庚169元；被告林錦清應給付原告
    林合庚141元；被告林保統應給付原告林合庚20元；被告林
    光華應給付原告林合庚141元。
　⒍被告林保民應給付原告林合鴻339元；被告林錦清應給付原告
    林合鴻282元；被告林保統應給付原告林合鴻40元；被告林
    光華應給付原告林合鴻282元。
　⒎被告林保民應給付原告林保全677元；被告林錦清應給付原告
    林保全564元；被告林保統應給付原告林保全81元；被告林
    光華應給付原告林保全564元。
　⒏被告林保民應給付原告林保享677元；被告林錦清應給付原告
    林保享564元；被告林保統應給付原告林保享81元；被告林
    光華應給付原告林保享564元。
　⒐被告林保民應給付原告林邦雄677元；被告林錦清應給付原告
    林邦雄564元；被告林保統應給付原告林邦雄81元；被告林
    光華應給付原告林邦雄564元。
　⒑被告林保民應給付原告林合宣677元；被告林錦清應給付原告
    林合宣564元；被告林保統應給付原告林合宣81元；被告林
    光華應給付原告林合宣564元。
　⒒被告林保民應給付原告陳菊梅135元；被告林錦清應給付原告
    陳菊梅113元；被告林保統應給付原告陳菊梅16元；被告林
    光華應給付原告陳菊梅113元。
　⒓被告林保民應給付原告林瑞華135元；被告林錦清應給付原告
    林瑞華113元；被告林保統應給付原告林瑞華16元；被告林
    光華應給付原告林瑞華113元。
　⒔被告林保民應給付原告林明政135元；被告林錦清應給付原告
    林明政113元；被告林保統應給付原告林明政16元；被告林
    光華應給付原告林明政113元。
　⒕被告林保民應給付原告林妍君135元；被告林錦清應給付原告
    林妍君113元；被告林保統應給付原告林妍君16元；被告林
    光華應給付原告林妍君113元。
　⒖被告林保民應給付原告林新潔135元；被告林錦清應給付原告
    林新潔113元；被告林保統應給付原告林新潔16元；被告林
    光華應給付原告林新潔113元。
　⒗被告林保民應給付原告林合煥451元；被告林錦清應給付原告
    林合煥376元；被告林保統應給付原告林合煥54元；被告林
    光華應給付原告林合煥376元。
　⒘被告林保民應給付原告林合城451元；被告林錦清應給付原告
    林合城376元；被告林保統應給付原告林合城54元；被告林
    光華應給付原告林合城376元。
　⒙被告林保民應給付原告林保武903元；被告林錦清應給付原告
    林保武752元；被告林保統應給付原告林保武108元；被告林
    光華應給付原告林保武752元。
　⒚被告林保民應給付原告林光雄903元；被告林錦清應給付原告
    林光雄752元；被告林保統應給付原告林光雄108元；被告林
    光華應給付原告林光雄752元。
　⒛被告林保民應給付原告林滿堂2,708元；被告林錦清應給付原
    告林滿堂2,257元；被告林保統應給付原告林滿堂323元；被
    告林光華應給付原告林滿堂2,257元
  ㈢又原告林保享、陳菊梅、林瑞華、林明政、林妍君、林新潔
    、林保仁等7人對被告林保民、林錦清、林保統等3人前就同
    一事實經本院另案109年度竹北小字第524號判決確定在案，
    故上開原告等7人於111年5月31日調解程序期日當庭撤回對
    被告林保民、林錦清、林保統等3人之起訴（見本院卷第258
    、259頁）。
　㈣被告所為聲明之更正，僅係確定各該被告應分別給付各該原
    告若干金額所為補充法律上之陳述，非為訴之變更追加。又
    原告等7人於111年5月31日調解程序期日當庭撤回對被告林
    保民、林錦清、林保統等3人之起訴，斯時被告林保民、林
    錦清、林保統等3人均尚未為本案之言詞辯論，自毋庸得渠
    等之同意，揆諸前開規定，均無不合，應予准許。
二、被告林光華雖於本院111年7月22日上午10時30分許言詞辯論
    期日前之同月21日下午1時39分許，以排定重要會議為由，
    傳真民事請假狀到院（見本院卷第331頁），並於111年7月2
    2日下午3時12分許遞送民事請假狀（見本院卷第343頁），
    惟衡以本院該次言詞辯論期日通知書於111年7月7日即已送
    達被告林光華住居所，由其受僱人代為收受，此有本院送達
    證書在卷供參（見本院卷第325、327頁），被告林光華於言
    詞辯論期日前1日下午方以傳真方式請假，復未檢附任何證
    明文件，亦未釋明有何無法委任訴訟代理人到場之情事，難
    認其有正當理由無法到庭。是故，本件被告林錦清、林保統
    、林光華經合法通知，均未於言詞辯論期日到場，核無民事
    訴訟法第386條各款所列情形，爰依原告聲請，由其一造辯
    論而為判決。
貳、實體方面：
一、原告主張：
　㈠林慶軒為兩造之先祖，林慶軒持有祭祀公業林觀吾（下稱系
    爭祭祀公業）27股中之1股及祭祀公業林次聖嘗1股，嗣林慶
    軒死亡後，輾轉由林祺案之先祖以抽籤方式鬮得。而原告先
    祖林礽池（即林池）於日據時期大正2年向林祺案購買上開
    會份，其後系爭祭祀公業所有之新竹縣○○市○道段000○000○0
    00地號土地、新竹縣○○市○○段000地號土地遭政府徵收，於1
    02年受領徵收補償金25,409,623元，經系爭祭祀公業決議每
    股分派650,000元。詎料系爭祭祀公業因否認林礽池持有上
    開系爭祭祀公業27股中之1股，而認該股份應由林慶軒所有
    派下子孫按房份均分，故將補償金分派予被告等人，然被告
    等人實際未持有系爭祭祀公業任何股份，無取得補償金之正
    當合法權源，依民法第179條規定，請求被告返還補償金。
　㈡本件林慶軒持有系爭祭祀公業之1股及祭祀公業林次聖嘗1股
    ，而林慶軒之後代有林繩訓、林繩奪2大房，嗣林慶軒死亡
    後，由林繩訓以抽籤方式單獨取得；而林繩訓之後代有林其
    藻、林其發2房，林繩訓死亡後，復由林其發抽籤取得；而
    林其發死亡後，即由其獨子林雲紅繼承；而林雲紅之後代有
    林礽史、林德新2房，林雲紅死後，由林礽史以抽籤方式單
    獨取得；林礽史死亡後，再由其獨子林祺案單獨取得。而林
    祺案於日據時期大正2年將上開系爭祭祀公業之1股及祭祀公
    業林次聖嘗1股出售予原告之先祖林礽池，林礽池單獨持有
    上開股份，此等事實已經臺灣高等法院以107年度上易字第8
    22號判決在案。
　㈢又經臺灣高等法院做成上開判決後，系爭祭祀公業決議每1股
    應分派之650,000元本應全數歸於林礽池之派下子孫所有，
    卻仍分配一部分金額予被告，於是原告始再提起訴訟，經鈞
    院109年度竹北小字第524號判決亦認定林慶軒就系爭祭祀公
    業之股份已由原告之先祖林礽池取得，訴外人林保常、被告
    林保民、林保統、林錦清等人均非林礽池派下繼承人，對系
    爭祭祀公業之股份自無權利可言等情，因而判決訴外人林保
    常及被告林保民、林保統、林錦清敗訴，嗣經訴外人林保常
    及被告林保民、林錦清提起上訴，亦經鈞院以110年度小上
    字第9號判決上訴駁回在案。均可認定被告並無持有系爭祭
    祀公業任何股份，而無取得系爭祭祀公業土地徵收補償金之
    正當合法權源。並於訴訟終結後，原告另行聲請調解，其中
    已與訴外人林保常成立調解外，其餘被告等人仍不願返還不
    當得利。是被告等人雖亦為林慶軒之子孫，然被告等人均非
    林礽池之子孫，故自始未曾取得系爭祭祀公業27股份之1股
    及祭祀公業林次聖嘗之1股，是被告等人並無持有系爭祭祀
    公業任何股份，而無取得系爭祭祀公業土地徵收補償金之合
    法權源，原告自得依民法第179條規定，請求被告返還上開
    補償金。
　㈣而被告林保民雖辯稱原告請求之分配基準應以478,271元計算
    等語，且原告林保全雖有代表向系爭祭祀公業管理委員林保
    財領取171,729元，並分配予所屬派下員等事實，惟被告林
    保民所提出之分配表，其計算方式應有違誤。蓋因被告林保
    民所提出之分配表上僅有系爭祭祀公業之2個大印、2個中印
    、被告林保民簽收印，公文程序上卻沒有管理人林祁亮之簽
    名，亦無立書人簽名，此係規避偽造文書之法律責任。且該
    分配表上僅有雲漢公派下子孫領有金額，雲紅公派下子孫僅
    有姓名而無金額，繩奪公僅註明239,135元，連繩奪公派下
    子孫金額名字均無，實不周延，應非可採。
　㈤另觀被告所提出之系爭祭祀公業土地徵收補償費慶軒公印領
    清冊，然其中編號1至12號之金額完全不對，且編號13領款
    人林保常部分記載領取金額478,271元，該部分記載亦有違
    誤。再者，該印領清冊第2頁僅表列原告先祖林礽池子孫之
    姓名住址，卻未列載繩奪公林疇子孫之姓名住址，且第3頁
    會員代表林保全提出委任書係有蓋章，應同樣要求被告林保
    民提出林保常有蓋章之委任書，故上開印領清冊，應不可採
    。
　㈥綜上，爰聲明：
　⒈被告林光華應給付原告林保仁564元。
　⒉被告林保民應給付原告林合湧169元；被告林錦清應給付原告
    林合湧141元；被告林保統應給付原告林合湧20元；被告林
    光華應給付原告林合湧141元。
　⒊被告林保民應給付原告林合盛169元；被告林錦清應給付原告
    林合盛141元；被告林保統應給付原告林合盛20元；被告林
    光華應給付原告林合盛141元。
　⒋被告林保民應給付原告林合進169元；被告林錦清應給付原告
    林合進141元；被告林保統應給付原告林合進20元；被告林
    光華應給付原告林合進141元。
　⒌被告林保民應給付原告林合庚169元；被告林錦清應給付原告
    林合庚141元；被告林保統應給付原告林合庚20元；被告林
    光華應給付原告林合庚141元。
　⒍被告林保民應給付原告林合鴻339元；被告林錦清應給付原告
    林合鴻282元；被告林保統應給付原告林合鴻40元；被告林
    光華應給付原告林合鴻282元。
　⒎被告林保民應給付原告林保全677元；被告林錦清應給付原告
    林保全564元；被告林保統應給付原告林保全81元；被告林
    光華應給付原告林保全564元。
　⒏被告林光華應給付原告林保享564元。
　⒐被告林保民應給付原告林邦雄677元；被告林錦清應給付原告
    林邦雄564元；被告林保統應給付原告林邦雄81元；被告林
    光華應給付原告林邦雄564元。
　⒑被告林保民應給付原告林合宣677元；被告林錦清應給付原告
    林合宣564元；被告林保統應給付原告林合宣81元；被告林
    光華應給付原告林合宣564元。
　⒒被告林光華應給付原告陳菊梅113元。
　⒓被告林光華應給付原告林瑞華113元。
　⒔被告林光華應給付原告林明政113元。
　⒕被告林光華應給付原告林妍君113元。
　⒖被告林光華應給付原告林新潔113元。
　⒗被告林保民應給付原告林合煥451元；被告林錦清應給付原告
    林合煥376元；被告林保統應給付原告林合煥54元；被告林
    光華應給付原告林合煥376元。
　⒘被告林保民應給付原告林合城451元；被告林錦清應給付原告
    林合城376元；被告林保統應給付原告林合城54元；被告林
    光華應給付原告林合城376元。
　⒙被告林保民應給付原告林保武903元；被告林錦清應給付原告
    林保武752元；被告林保統應給付原告林保武108元；被告林
    光華應給付原告林保武752元。
　⒚被告林保民應給付原告林光雄903元；被告林錦清應給付原告
    林光雄752元；被告林保統應給付原告林光雄108元；被告林
    光華應給付原告林光雄752元。
　⒛被告林保民應給付原告林滿堂2,708元；被告林錦清應給付原
    告林滿堂2,257元；被告林保統應給付原告林滿堂323元；被
    告林光華應給付原告林滿堂2,257元　　
二、被告則以：
　㈠被告林保民之答辯：
　⒈系爭祭祀公業所領取之土地補償金為25,180,968元，扣除辦
    理登記費用6,703,447元後，尚餘18,477,521元（計算式：2
    5,180,968元－6,703,447元＝18,477,521元）。又系爭祭祀公
    業新班會員共有27會份，每會份配發650,000元，而原告林
    保仁僅能取得650,000元中之24分之5持分，經計算為135,41
    6元，惟於臺灣高等法院以107年度上易字第822號審理期間
    ，原告林保仁卻要求171,729元，且經被告之委任律師一時
    失察未能即時提出疑義而告確定，原告林保仁據此向系爭祭
    祀公業領取171,729元。
　⒉又依鈞院109年度竹北小字第524號判決認定原告林保仁得向
    被告林保民領取16,250元，然上開判決係以650,000元為計
    算基礎，而原告林保仁既已領取171,729元，自應從上開650
    ,000元中扣除，應僅剩478,271元（計算式：650,000元－171
    ,729元＝478,271元），故該案判決應以478,271元作為計算
    基礎。是剩餘478,271元由其餘派下員之代表人林保常代領
    後，其轉發予其他派下員，被告林保民因此受分配之金額僅
    有11,956元，而於上開判決記載之16,250元有所出入。
　㈡被告林錦清之答辯：
　　被告林錦清未於言詞辯論期日到庭，惟據其之前調解期日所
    為陳述略以：被告林錦清並未領到補償金，本件訴訟之事實
    經過從頭到尾均未參與，就領錢一事亦從頭到尾均不知悉，
    直至兩造間歷經訴訟程序始知上情。又被告林錦清之計算方
    式與原告之計算金額有所差距，希望依照被告林保民之計算
    標準，被告林錦清領取之金額應僅有9,964元。
　㈢被告林保統、林光華未於言詞辯論期日到場，亦未提出書狀
    作何聲明或陳述。
三、本院之判斷：
　㈠原告主張渠等均為林礽池之後代子孫，其先祖林礽池受讓林
    祺案對於系爭祭祀公業之1股，原告等人依其繼承之應繼分
    計算後，對於系爭祭祀公業1股之權利分別為如附表四持分
    欄所示，系爭祭祀公業於102年間領取土地徵收補償金25,40
    9,623元，決議每股分派650,000元，被告等4人均非林礽池
    之後代，無權利受領上開徵收補償金等事實，業據其提出林
    慶軒繼承系統表（本院整理後如附表一所示）、買賣契約書
    及領收證、系爭祭祀公業沿革暨原始規約、土地徵收補償收
    支結算表、林礽池繼承系統表（本院整理後如附表二所示）
    等件為證（見本院卷第105至129頁、第161頁），被告林保
    民、林錦清對於原告等人均為林礽池之後代子孫一節不予爭
    執，惟辯以：林礽池僅有林慶軒會份之24分之5，且原告等
    人就上開土地徵收補償金亦因另案判決已領取171,729元，
    是本件被告等人應返還之金額應扣除原告等人已領取之171,
    729元，以478,271元（計算式：650,000元-171,729元=478,
    271元）計算等語置辯。是本件應審酌者，為：㈠林礽池是否
    取得系爭祭祀公業會份1股之權利？㈡原告依民法第179條之
    規定，請求被告返還渠等所受領之土地補償金是否有據？數
    額分別為何？
　㈡按學說上所謂之「爭點效」，乃指法院於確定判決理由中，
    就訴訟標的以外當事人所主張之重要爭點，本於當事人辯論
    之結果已為判斷時，除有顯然違背法令，或當事人已提出新
    訴訟資料足以推翻原判斷之情形外，於同一當事人間就與該
    重要爭點有關所提起之他訴訟，不得再為相反之主張，法院
    亦不得作相反之判斷，以符民事訴訟法上之誠信原則。是「
    爭點效」之適用，固必須前後兩訴之訴訟當事人同一，始有
    適用。惟前後二訴之當事人不同，如係因其中一訴為普通共
    同訴訟（主觀的訴之合併）之故，則在前後二訴相同之當事
    人間，仍可發生「爭點效」。蓋普通共同訴訟，雖以數訴合
    併於一訴，亦祇屬形式之合併，各共同訴訟人之地位，與其
    獨立為訴訟無異，基於共同訴訟人獨立之原則，各共同訴訟
    人各與他造獨立對立，其中一人之訴訟行為，或他造對於共
    同訴訟人中一人之訴訟行為，及關於其一人所生之事項，
　　除別有規定外，其利害不及於他共同訴訟人，此觀民事訴訟
    法第55條之規定自明（最高法院101年度台上字第994號民事
    判決要旨參照） 。
　㈢次查，被告林保民、林保統、林錦清前對原告林邦雄、林合
    宣、林保仁及原告陳菊梅、林瑞華、林明政、林妍君、林新
    潔之被繼承人林保俊提起返還不當得利事件，經本院106年
    度訴字第234號民事事件審理，該事件之原告林保民、林保
    統、林錦清主張：林礽池向林祺案買受之林慶軒會份，包括
    祭祀公業林次聖嘗會份及林觀吾會份，林礽池擁有之祭祀公
    業林次聖嘗會份應為二十四分之五之權利；該事件之被告林
    邦雄、林保俊、林合宣、林保仁則答辯：慶軒公股份拈𨷺即
    抽籤分產，由林祺案先祖「雲紅」（即繩訓之孫）拈𨷺即抽
    籤分產所獨得，雲紅再傳「礽史」，礽史再傳林祺案，並由
    林祺案單獨取得慶軒公該一份完整股份，林祺案將此股份賣
    予被告之被繼承人林礽池，林礽池擁有慶軒公就祭祀公業林
    次聖嘗會份1份和林觀吾會份1份，均為完整股權等語。經本
    院106年度訴字第234號返還不當得利民事事件審理：就「林
    祺案是否取得林慶軒所有系爭祭祀公業（即祭祀公業林次聖
    嘗）會份1股之全部權利？原告對於系爭慶軒公之股份是否
    享有權利？」列為爭點，並本於當事人辯論之結果判斷為：
    『「系爭買賣書據，係記載：「立盡歸祖嘗田業証書字人林
    祺案緣因先年先祖鬮得有次聖公嘗壹份係慶軒雲紅頂名字并
    新觀吾公嘗壹份係慶軒雲紅頂名字歷年俱向管理人出單收租
    今因乏金應用愿將此二位祖嘗田業出賣與人托中前來問得林
    池出首承買當日三面言定依時價金參百五拾圓正即日色現經
    中交與林祺案親收足訖…」等語，林祺案亦用印於其上，復
    有「立會中人」林礽極之用印。而依慶軒公之繼承系統表所
    示，固然繩訓公之子孫包括有林雲漢、林雲紅兩房，而林雲
    紅該房之下，尚有林礽史（其子為林祺案）、林德新（其子
    為林祺欽），並非僅有林祺案該房，故上開買賣書據上，直
    接載明就慶軒公之系爭股份一份，係雲紅頂名字（即由雲紅
    一人取得），並林祺案之先祖即林礽史，分得該一股股份之
    內容，尚需進一步之證據以資證明。惟查，因系爭林觀吾與
    林次聖嘗雖係兩個不同之祭祀公業，然其派下員有重疊，且
    林慶軒均係上開兩個祭祀公業之派下員，其並均擁有上開二
    祭祀公業之會份各一份之情，為兩造所不爭執。而依該林觀
    吾祭祀公業，於日據時代大正十年所立據之原始規約，業已
    載明包括「慶軒壹份礽池頂」之內容，亦即慶軒之壹份股份
    已由林礽池取得，並有包括該祭祀公業之管理人、「評議員
    」、「總代人」多人在該原始規約之用印，且其中之評議員
    之一，亦包括系爭買賣書據前述之立會中人林礽極，而總代
    人之一，乃係為原告林保民、林錦清之先祖林疇，而林疇即
    為林雲漢之子，有林觀吾祭祀公業原始規約及原證二林慶軒
    繼承系統表影本可參。依此，以該份原始規約於大正十年即
    訂立，就與本件慶軒公對林次聖嘗祭祀公業之股份一份相關
    ，即慶軒公對林觀吾祭祀公業一份全部之股份部分，業已載
    明全歸林礽池所取得，並均經當時該祭祀公業之管理人、評
    議員及總代人所用印而加以認同，其中並包括為繩奪公（非
    繩訓公）之後代即林礽極、為林雲漢（非林雲紅）之後代林
    疇等人在內，且林疇與林祺案之父林礽史輩份相同，與林祺
    案僅隔一代，倘就慶軒公該股份一份，未經前述之繩訓、繩
    奪公之子孫間之分產，由繩訓公之子孫所分得，其後並再由
    林雲紅所單獨取得，而係仍屬當時包括繩奪公之後代即林礽
    極、林雲漢之後代林疇等人所共有，則何以其二人當時對上
    開原始規約記載該股份一份已歸林礽池取得均無異議，且歷
    時多年？而林礽極又何以對原證一買賣書據所記載，該一股
    股份係林雲紅取得（頂名），嗣由林祺案該房先祖所分得，
    並由林祺案加以出售予林礽池等節，亦無意見，並同意擔任
    該契約書之「立會中人」？均與常情有違。又被告主張林礽
    極曾擔任林次聖嘗祭祀公業之監察人，為原告所不爭執，則
    以林礽極在該祭祀公業所擔任之職務，其對該公業之相關事
    務及各房對股份之權利歸屬應有一定之了解，且倘林祺案出
    售系爭股份予林礽池前，並未取得該股份一股之權利，林礽
    極既仍為該股份之權利人之一，何以其又願擔任該買賣契約
    之立會中人，並同意林祺案處分、出售其之權利，亦有疑義
    。又依被告所提，記載包括系爭林次聖嘗祭祀公業之三十二
    股半股份所歸屬會員名冊之被證五新簿，業已載明林礽池擁
    有一股會份，且依其內載稱「…【至光緒四年戊寅】股內派
    下人等再加商議設立章程加立契白簿四本付各經理人分執契
    約，亦將參拾九股氏名記入簿內…參拾九股均分至今百有餘
    年之久，並無何等異議，以上至今股內買賣者有之歸與本嘗
    者亦有之，現今歸于本嘗者有六股半之額其餘謹有參拾貳股
    半其股內派下人等公同再加酌議祇因老簿混雜要留存根基為
    日後紀念再創立新簿四本【將參拾貳股半氏名登入簿內亦要
    參拾貳股半派下人署名連印】為據…」等內容，可知此被證
    五之新簿，乃係光緒四年以後始書寫設立，且其內確包括有
    林礽池之一股、林疇登記為會員之「際薰」一股，總共計三
    十二股半，其派下人包括林礽池、林疇等多人之署名用印，
    如慶軒公就林次聖嘗之一股會份，仍屬慶軒公之全體派下員
    ，包括林疇所共有，何以林疇當時在該新簿上用印時，對慶
    軒公之該一股會份，已登記為林礽池取得之內容，並無異議
    ，且其餘林礽池該房以外，屬慶軒公之派下員，多年以來亦
    然，且歷經近百年來，亦均未主張行使該股份之權利，直至
    最近數年，始有人提起系爭前案及本件訴訟？...林雲紅已
    單獨取得該一股股份，其後再由林祺案所單獨取得，則其後
    林礽池自林祺案處有效買受取得者，亦為該一股股份之全部
    ，原告對該股份並未享有何權利。」』等語，嗣林保民、林
    保常、林保統、林錦清對本院106年度訴字第234號民事判決
    提起上訴，經臺灣高等法院107年度上易字第822號審理，就
    前開爭點判斷：『買賣書據載明林祺案出賣予林礽池之會份
    係其先祖鬮得並「係慶軒雲紅頂名字」，參諸與系爭公業派
    下員重疊之林觀吾公業，於日據時代大正10年之原始規約，
    業已載明「慶軒壹份礽池頂」，足認被上訴人林邦雄、林保
    俊、林合宣、林保仁抗辯，林祺案出賣予林礽池者，乃林慶
    軒就系爭祭祀公業之1份會份，且該會份係由林祺案之祖父
    林雲紅鬮得等節，尚非無據。...依系爭分鬮書所示，系爭
    公業於光緒10年以前即已設立，而系爭買賣書據則書立於日
    據時期大正2年，年代均久遠，人事已非，致期間轉讓、分
    鬮之人證、書證難以取得，如嚴守民事訴訟法第277條本文
    規定之舉證責任，難免不公，法院自應依同條但書規定，予
    以調整，審酌兩造所提證據，綜合全辯論意旨認定。依被上
    訴人所提，記載系爭公業會員名冊之新簿，業已載明林礽池
    擁有1股會份，且其內載稱「…（至光緒四年戊寅）股內派下
    人等再加商議設立章程加立契白簿四本付各經理人分執契約
    ，亦將參拾九股氏名記入簿內…參拾九股均分至今百有餘年
    之久，並無何等異議，以上至今股內買賣者有之歸與本嘗者
    亦有之，現今歸于本嘗者有六股半之額其餘謹有參拾貳股半
    其股內派下人等公同再加酌議祇因老簿混雜要留存根基為日
    後紀念再創立新簿四本（將參拾貳股半氏名登入簿內亦要參
    拾貳股半派下人署名連印）為據…」等語，足認該新簿為光
    緒4年以後始設立，且載有林礽池1股、林疇登記為會員之「
    際薰」1股，計32股半等內容，其上並有林礽池、林疇等派
    下多人用印，如林慶軒就系爭公業之1股會份，仍屬其全體
    派下員，則身為其派下員之林疇於該新簿用印，而未對林礽
    池取得該1份會份提出異議，實與常情有違。況自林祺案與
    林礽池於日據時期大正2年書立系爭買賣書據，迄前案訴訟
    ，期間歷經百年，系爭公業於73年間向新竹縣竹北鄉公所申
    報之會員名冊，仍記載林礽池股數為1股，百年間林慶軒之
    其餘派下員未曾主張行使林礽池所有該會份之權利，參以系
    爭分鬮書、買賣書據分別載有「次聖公嘗祀壹一份…係訓（
    按即繩訓）子孫自鬮得之業」、「先年先祖鬮得有次聖公嘗
    壹份」等語，衡諸當時民間分產常以抽籤方式為之，是林礽
    史鬮分取得林雲紅1股會份，亦與斯時民情風俗無悖。至前
    案(臺灣高等法院104年度上易字第1069號、本院103年度訴
    字第468號)當事人為林觀吾公業與林邦雄、林保仁、林保俊
    及訴外人林合昌等，與本件不同，該案確定判決理由對本件
    當事人並無爭點效，自無拘束本件之效力。又依被上訴人提
    出之教育部臺灣客家語常用詞辭典所示，「頂」字釋義有「
    最上面的部分」、「支撐住」、「承接」、「讓渡」等，是
    被上訴人稱上開買賣書據、原始規約所載「慶軒雲紅頂名字
    」、「慶軒壹份礽池頂」，係指林慶軒會份由林雲紅、林礽
    池承接等情，即非無據。』等情，經本院依職權調閱臺灣高
    等法院107年度上易字第822號、本院106年度訴字第234號民
    事卷宗查明，並有前開民事判決在卷可稽。參酌本件之當事
    人與前開判決之當事人雖不完全相同，然原告林合湧、林合
    盛、林合進、林合庚、林合鴻、林保全、林保享、林合煥、
    林合城、林保武、林光雄、林滿堂與本件原告林邦雄、林合
    宣、林保仁及林保俊之繼承人即原告陳菊梅、林瑞華、林明
    政、林妍君、林新潔間為共同訴訟人之關係，被告林光華與
    被告林保民、林錦清、林保統間亦為共同訴訟人之關係，依
    上揭說明，本院106年度訴字第234號、臺灣高等法院107年
    度上易字第822號民事判決就前開爭點之判斷在原告林邦雄
    、林合宣、林保仁及林保俊之繼承人即原告陳菊梅、林瑞華
    、林明政、林妍君、林新潔間，暨被告林保民、林錦清、林
    保統間具有「爭點效」。又林觀吾與林次聖嘗係兩個不同之
    祭祀公業，派下員有重疊，且兩個祭祀公業均有慶軒公之會
    份（股份），另林慶軒係上開兩個祭祀公業之派下員，並擁
    有上開祭祀公業之會份各1份，亦經前開案件列為不爭執事
    項，本件當事人亦未就此有何爭執，是原告主張渠等之先祖
    林礽池取得系爭祭祀公業會份1股之權利等節，應屬有據，
    堪以信採。被告林保民、林保統、林錦清、林光華等均非林
    礽池派下繼承人，對系爭祭祀公業之會份自無權利可言，洵
    堪認定。
　㈣次按不當得利依其類型可區分為「給付型之不當得利」與「非給付型不當得利」，前者係基於受損人之給付而發生之不當得利，後者乃由於給付以外之行為（受損人、受益人、第三人之行為）或法律規定或事件所成立之不當得利。在「給付型之不當得利」固應由主張不當得利返還請求權人（受損人），就不當得利成立要件中之「無法律上之原因」負舉證責任；惟在「非給付型之不當得利」中之「權益侵害之不當得利」，由於受益人之受益非由於受損人之給付行為而來，而係因受益人之侵害事實而受有利益，因此祇要受益人有侵害事實存在，該侵害行為即為「無法律上之原因」，受損人自不必再就不當得利之「無法律上之原因」負舉證責任，如受益人主張其有受益之「法律上之原因」，即應由其就此有利之事實負舉證責任。又「非給付型之不當得利」中之「權益侵害之不當得利」，凡因侵害取得本應歸屬於他人權益內容而受利益，致他人受損害，欠缺正當性，亦即以侵害行為取得應歸屬他人權益內容之利益，而從法秩序權益歸屬之價值判斷上不具保有利益之正當性者，即應構成「無法律上之原因」而成立不當得利（最高法院100年度台上字第899號民事判決要旨參照）。台灣祭祀公業之祀產，遇必要情形經全體派下同意處分變賣或因政府徵收而得之價金或補償費，如得全體派下同意分析者，其分配之方法及比例，應依該公業之規約或習慣定之（最高法院84年度台上字第2740號民事判決要旨參照）。
  ㈤再查，原告主張系爭祭祀公業於102年領取土地徵收補償金25
    ,409,623元，決議每股分派650,000元一節，業據其提出土
    地徵收補償收支結算表1紙在卷供參（見本院卷第129頁），
    被告對此亦無爭執，自堪信原告此部分之主張為真。而被告
    林保民、林錦清、林保統、林光華對系爭祭祀公業會份並無
    權利，即無權受領前開土地徵收補償金，因其受領而致原告
    等人受有損害，自應負返還之責。然上開林礽池派下子孫所
    得受分配之1股金額650,000元，其中171,929元已於106年3
    月8日由原告林保全代為領取，此有被告林保民提出林觀吾
    土地徵收補償費慶軒公印領清冊、委託書等存卷可查（見本
    院卷第181至185頁），此節為原告之共同訴訟代理人林保仁
    於本院111年5月31日調解程序期日不為爭執（見本院卷第25
    9頁），並提出原告等人受領該171,729元之分配表附卷為憑
    （見本院卷第283頁），是被告等4人應返還之金額，自應將
    原告等人已受領之部分予以扣除後計算之，依此計算之結果
    ，被告林保民應返還之金額為11,957元，被告林錦清應返還
    之金額為9,964元，被告林保統應返還之金額為1,423元，被
    告林光華應返還之金額為9,964元（計算式詳如附表三所示
    ）。
  ㈥承上，依被告等4人應返還之金額分別乘以原告等人對於系爭
    祭祀公業1股之權利持分，依此計算之結果，原告請求被告
    應分別給付原告如附表四被告及應給付金額欄所示之金額予
    原告，為有理由，應予准許，逾上開範圍之請求，則屬無據
    ，不應准許。
四、綜上所述，原告依民法第179條之規定，請求被告應分別給
    付原告如附表四被告及應給付金額欄所示之金額予原告，為
    有理由，應予准許，逾此範圍之請求，為無理由，應予駁回
    。
五、本件係適用小額訴訟程序所為被告部分敗訴之判決，依民事
    訴訟法第436條之20規定，爰就原告勝訴部分依職權宣告假
    執行，並於裁判時確定其訴訟費用如主文第3項所示之金額
    （即第一審裁判費1,000元）。
六、據上論結，本件原告之訴為一部有理由、一部無理由，依民
    事訴訟法第436條之23、第436條第2項、第385條第1項前段
    、第79條、第436條之19第1項、第436條之20，判決如主文
    。
中　　華　　民　　國　　111 　年　　8 　　月　　12　　日
                  竹北簡易庭  法　  官　蔡欣怡
以上正本係照原本作成。　　　　　　　　　
如對本判決上訴，非以其違背法令為理由不得為之，且須於判決
送達後20日內向本院提出上訴狀並記載上訴理由（須按他造當事
人之人數附繕本）；如委任律師提起上訴者，應一併繳納上訴審
裁判費。
中　　華　　民　　國　　111 　年　　8 　　月　　15　　日
                              書 記 官  吳雅真